【裁判字號】    96,訴,1280
【裁判日期】    971121
【裁判案由】    分配表異議之訴
【裁判全文】
臺灣士林地方法院民事判決              96年度訴字第1280號
原      告  慶豐商業銀行股份有限公司
法定代理人  戊○○
訴訟代理人  陳君漢律師
            陳玫瑰律師
被      告  丁○○
                        號
被      告  乙○○
被      告  甲○○
前列二人共同
訴訟代理人  江燕偉律師
上列當事人間分配表異議之訴事件，本院於中華民國97年11月7
日言詞辯論終結，判決如下：
    主  文
確認被告乙○○對於被告丁○○就附表一編號一、二所示之本票
債權不存在。
確認被告甲○○對於被告丁○○就附表一編號三所示之本票債權
不存在。
本院九十五年度執字第二一二九六號強制執行事件，於民國九十
六年八月二十一日製作之分配表上，關於原告之分配金額，除執
行費外，應增為新臺幣貳佰壹拾貳萬貳仟柒佰貳拾陸元，關於被
告甲○○所分配之執行費新臺幣壹拾捌萬壹仟肆佰拾肆元，應
更正為新臺幣壹拾貳萬元，所分配之票款金額應增為新臺幣肆佰
拾萬玖仟柒佰柒拾陸元，被告乙○○所得分配金額新臺幣佰
玖拾萬伍仟零陸拾陸元，應予剔除，不列入分配。
原告其餘之訴駁回。
訴訟費用新臺幣伍萬玖仟玖佰零伍元由被告乙○○負擔五分之二
，由被告甲○○負擔五分之一，餘由原告負擔。
    事  實  及  理  由
壹、程序部分：
一、按訴狀送達後，原告不得將原訴變更或追加他訴，但經被告
    同意、請求之基礎事實同一者，不在此限，民事訴訟法第25
    5 條第1 項第1 款、第2 款定有明文。所謂請求之基礎事實
    同一，係指變更或追加之訴與原訴之主要爭點有其共同性，
    各請求利益之主張在社會生活上可認為同一或關連，而就原
    請求之訴訟及證據資料，於審理繼續進行在相當程度範圍內
    具有同一性或一體性，得期待於後請求之審理予以利用，俾
    先後二請求在同一程序得加以解決，避免重複審理，進而為
    統一解決紛爭者，即屬之。次按分配表異議，旨在解決各債
    權人分配上之爭執，此項爭執，不以金額之計算及分配之次
    序為限，對於債權存否之爭執，亦應包含在內。又分配表異
    議之訴勝訴確定時，應宣示變更原分配表，或撤銷原分配表
    重新製作分配表，應屬形成之訴，惟其性質上兼具有確認法
    律關係存否作用，即其本質上含有消極確認債權不存在訴訟
    性質，於確認該債權確為不存在後，始剔除該債權於分配表
    外之形成判決，分配表異議訴訟因其本質須以參與分配債權
    存否為判斷異議權有無之前提，本須於先審理該債權存否後
    ，始就異議權加以判斷。本件原告起訴主張被告丁○○與被
    告乙○○、甲○○間並無實際之債權債務關係存在，被告丁○○無償簽發如附表一所示之本票，爰依強制執行法第41條
    及民法第242 條之規定提起撤銷本票債權及分配表異議之訴
    ，訴之聲明為「(一)被告丁○○與被告乙○○、甲○○間如附
    表一所示之本票債權應予撤銷。(二)臺灣士林地方法院95年度
    執字第21 296號強制執行案件，原分配予被告乙○○新臺幣
    （下同）357 萬9,637 元，暨執行費35萬5,429 元，均改分
    配予原告。(三)臺灣士林地方法院95年度執字第21296 號強制
    執行案件，原分配予被告甲○○182 萬7,277 元，暨執行費
    18萬1,434 元，均改分配予原告。」，嗣於訴訟中變更訴之
    聲明第一項為「確認被告丁○○與被告乙○○、甲○○間如
    附表一所示之本票債權不存在。」，核其先後主張之基礎事
    實均為原告否認被告丁○○與被告乙○○、甲○○間有保證
    債務存在，被告亦不抗辯而為本案之言詞辯論，揆諸前開規
    定，自應准許。
二、本件原告起訴時法定代理人為丙○○，嗣於訴訟進行中，變
    更法定代理人為戊○○，有行政院金融監督管理委員會97年
    9 月25日金管銀(四)字第09740004220 號及97年10月6 日金管
    銀(四)字第09700387300 號函各1 件在卷可稽，是戊○○聲明
    承受本件訴訟，自應准許。
三、本件原告於民國96年10月11日具狀對本院95年度執字第2129
    6 號97年10月17日分配期日通知及分配表具狀聲明異議，經
    執行法院於96年10月25日轉知被告乙○○、甲○○，經被告
    乙○○、甲○○於96年11月6 日具狀為反對之陳述，再經執
    行法院於96年11月12日發函通知原告，原告於96年11月20日
    收受前開通知，而於96年11月29日提起本件分配表異議之訴
    ，業經本院依職權調閱本院95年度執字第21296 號執行事件
    卷宗核閱無訛，是原告提起本件分配表異議之訴，未逾強制
    執行法第41條規定所定之期間，自為合法，應先敘明。
四、按確認法律關係之訴，非原告有即受確認判決之法律上利益
    者，不得提起之，民事訴訟法第247 條第1 項定有明文。本
    件原告與被告乙○○、甲○○同為本院95年度執字第21296
    號執行事件之執行債權人，且均為普通債權人，被告丁○○
    為執行債務人，是被告丁○○與被告乙○○、甲○○間之本
    票債權是否存否，攸關本件原告於前開執行事件中得受分配
    之款項，是原告就被告丁○○與被告乙○○、甲○○間之本
    票債權存否提起本件確認之訴，自有應受判決之法律上利益
    存在。
貳、實體部分：
一、原告起訴主張下列事實，並聲明：(一)被告丁○○與被告乙○○、甲○○間如附表一所示之本票債權不存在。(二)臺灣士林
    地方法院95年度執字第21296 號強制執行案件，原分配予被
    告乙○○357 萬9,637 元，暨執行費35萬5,429 元，均改分
    配予原告。(三)臺灣士林地方法院95年度執字第21296 號強制
    執行案件，原分配予被告甲○○182 萬7,277 元，暨執行費
    18萬1,434 元，均改分配予原告。(四)訴訟費用由被告負擔。
  (一)緣訴外人海記營造廠有限公司（以下稱海記營造廠），因承
    攬工程營造之需要，於83年10月24日邀同該公司董、監事即
    訴外人劉碧珍、羅鈺珊、羅明進與被告丁○○等四人為連帶
    保證人，與原告訂立授信金額為2,500 萬元之委任保證契約
    書，約定海記營造廠與連帶保證人就原告如對於海記營造廠
    負擔委任保證債務，則對原告負連帶清償之責任。海記營造
    廠於83年11月4 日委任原告向訴外人臺灣省立屏東醫院（以
    下稱屏東醫院）保證該院「植物人照護大樓新建工程」之工
    程履約保證金1,065 萬6,000 元，嗣因海記營造廠財務周轉
    困難，無法依據工程契約之約定時程完工，屏東醫院遂於85
    年8 月28日發函要求原告履行保證責任，原告於代負保證責
    任後，經向臺灣屏東地方法院以88年度重訴字第63號清償債
    務事件，對海記營造廠及其連帶保證人請求返還墊款本息67
    1 萬6,185 元及遲延利息，該事件並於88年10月5 日確定。
    原告以該確定判決為執行名義，經向臺灣屏東地方法院民事
    執行處聲請以89年度執字第11008 號清償債務強制執行事件
    獲准，然並未分配到任何款項，獲執行法院發給債權憑證。
    原告因仍執有海記營造廠之定存單，於前開判決確定後行使
    抵銷權，並陸續經其他法院執行而獲得部分清償，尚餘債權
    本金324 萬2,175 元。嗣原告執以聲請本院以92年度裁全字
    第3630號裁定，准予假扣押，並就被告丁○○所有坐落臺北
    市○○區○○路3 段60巷29弄15號房地，於92年11月19日聲
    請為假扣押強制執行。嗣原告於95年8 月17日再向本院執行
    處聲請為終局強制執行，經以95年度執字第21296 號受理在
    案（下稱系爭強制執行事件）。執行法院拍定丁○○所有之
    前述房地，就得款製成分配表時，原告發現被告乙○○與被
    告甲○○分別持如附表一所示、被告丁○○於93年1 月15日
    簽發之本票暨95年度票字第23395 號、95年度票字第23396
    號民事確定裁定為執行名義，聲明參與分配，由於渠等所持
    本票金額分別高達4,442 萬8,630 元以及2,267 萬9,242 元
    ，因此，被告乙○○受分配得款393 萬5,066 元（票款357
    萬9,637 元、執行費35萬5,429 元）、被告甲○○則為200
    萬8,711 元（票款182 萬7,277 元、執行費18萬1,434 元）
    ，合計二人分配得款594 萬3,788 元。
  (二)被告丁○○資力有限，並無能力進行巨額交易，然本票債權
    金額之高，顯已超越社會交易之一般常情，致同列為普通債
    權人之原告，合計本息以及違約金，僅分配到60萬8,725 元
    （不含執行費7 萬8,637 元），不足額仍有718 萬8,638 元
    。系爭強制執行事件僅原告與被告乙○○、甲○○為普通債
    權人，倘被告乙○○、甲○○所主張得參與分配之債權並不
    實在，則關於普通債權人所得分配之金額（含債權以及執行
    費）即全歸原告，原告除已繳之執行費以及原可受分配之金
    額外，尚可再得款594 萬3,788 元，是被告乙○○與甲○○
    以鉅額本票債權參與分配，嚴重影響原告所得受分配之債權
    金額。
  (三)被告就如附表一所示系爭4 張本票簽發之原因，係主張被告
    丁○○承諾就訴外人海記營造廠或晉忠營造有限公司（下稱
    晉忠營造），對於被告乙○○之被繼承人李銘遠，以及被告
    甲○○積欠之債務，負擔保證責任，故而簽發系爭本票承諾
    付款。因保證責任具有從屬性，本件被告乙○○、甲○○既
    以被告丁○○負擔海記營造廠之保證責任，為其抗辯理由，
    即應就海記營造廠或晉忠營造所負擔之主債務為確實之證明
    。
  (四)被告甲○○雖抗辯85年1 月31日海記營造廠與伊曾至臺灣屏
    東地方法院公證處，就海記營造廠於82年間承攬臺灣省交通
    處公路局第三區工程處之工程款債權，設定權利質權予伊云
    云，然卷附「權利質權設定契約書」並無法解免被告甲○○
    應證明確有1,500 萬元借款交付之事實。況卷附97年4 月14
    日交通部公路總局第三區養護工程處三工工字第0970307870
    號函，表示被告甲○○曾於93年3 月1 日以權利質權人身分
    ，向該處領取海記營造之保固金154 萬8,878 元，則被告甲○○主張之債權額，即應扣除該已領取之款項。又被告甲○○所提之如附表二所示之本票2 張，其到期日分別為83年6
    月1日 以及85年1 月5 日，參照票據法第22條第1 項之規定
    ，早已罹於時效，被告丁○○基於民法第742 條之規定，可
    行使時效抗辯。況且被告甲○○認前述本票債務係本於借款
    債權而生，依法仍應就借款交付之事實為確實之證明，然被
    甲○○並未能證明有借款交付之情事。
  (五)被告乙○○主要係以海記營造廠所簽發如附表三所示之12張
    支票為債權之主張，前開支票均劃有平行線，故必須經由票
    據交換體系提示予付款銀行，並將票款存入執票人之銀行帳
    戶中，惟如附表三所示之12張支票並無任何經由銀行交換或
    向付款行提示之紀錄或戳記，被告乙○○亦未提出經提示後
    退票之證明，由於票據債權具有提示性，參照最高法院71年
    5 月4 日71年度第8 次民事庭會議紀錄之意旨，前開票據既
    未經提示，即無票據權利存在，發票人並無付款義務，則被
    告丁○○自無庸負擔保證責任，被告乙○○主張加計票款遲
    延利息至93年1 月15日之部分，亦無由計算。又被告乙○○
    所提出之票據，其發票日介於84年6 月15日與85年3 月23日
    之間，早已逾越1 年之請求權時效，且若如附表三所示12張
    支票之簽發係因訴外人海記營造廠之借款，被告乙○○仍需
    就借款業已交付之事實負舉證責任，然被告乙○○並無法舉
    證證明借款交付之情事。
  (六)臺灣屏東地方法院85年度執全字第184 號，依該卷內同院85
    年度裁全字第228 號裁定所示，係因被告乙○○之父母李銘
    遠、李劉碧蓮，因為晉忠營造擔任保證人，由保證高雄區中
    小企業銀行（下稱高雄企銀）聲請准為假扣押。惟該卷卷面
    中乃明示，「本件興美段25、26號於93執1170號拍定；潮州
    五魁寮541 之1 建2900號於91執17048 號拍定」。而臺灣屏
    東地方法院86年度裁全字第118 號假扣押事件，係被告乙○○之父母李銘遠、李劉碧蓮，因擔任海記營造廠之保證人，
    由保證人臺灣區中小企業銀行（下均稱臺灣企銀）聲請准為
    假扣押。然在該卷卷面記載，該案併入85年度執全字第184
    號辦理後而歸檔。是該案與85年度執全字第184 號相同，均
    須視前述93年度執字第1170號、91年度執字第17048 號的拍
    定結果為論斷。而93年度執字第1170號強制執行事件，係拍
    賣潮州鎮25、26地號之土地，亦由抵押權人臺灣土地銀行所
    聲請，所有權人則為劉碧蓮，依據卷附「中長期放款借據」
    所示，該筆借款係以李劉碧蓮為債務人，並非海記營造廠或
    晉忠營造，故應為李劉碧蓮個人之債務。又該93年度執字第
    1170號、91年度執字第17048 號二案拍定後之分配，均僅第
    一抵押權人臺灣土地銀行受償，高雄企銀及臺灣企銀均未得
    到任何清償，則李劉碧蓮或李銘遠並未因上開不動產之拍賣
    而代負保證責任，從而被告丁○○亦無須因該次拍賣，而向
    被告乙○○為海記或晉忠營造負保證之責。
二、被告丁○○則以：其確實積欠被告乙○○、甲○○債務，李
    銘遠所有借款金額都是借給其家人，保證人從文件上都看的
    出來云云資為置辯，並聲明：原告之訴駁回。
三、被告乙○○、甲○○則以下列情詞資為抗辯，並聲明：原告
    之訴駁回。
  (一)海記營造廠法定代理人劉碧珍與被告甲○○配偶劉碧霞、被
    各乙○○母親劉碧蓮係旁系二親等血親。被告乙○○父親為
    李銘遠，渠於87年間死亡。劉碧珍為被告丁○○之母親。海
    記營造廠自78年起至85年間，陸續承包臺北市捷運工程、四
    四東村Ｂ、Ｃ基地國宅工程、屏東科技大學工程、省立屏東
    醫院、南迴鐵路等多項營造業務，並經營混凝土砂石業務。
    82年間因資金調度周轉工程款需要，除將公司資產及負責人
    資產提供銀行融資或為履約保證外，如有不足，尚向至親好
    友借貸周轉、請其提供資產融資與海記營造廠或為海記營造
    廠之物上保證人。被告甲○○、訴外人李銘遠以海記營造廠
    業務利潤可觀，所借款項應不致無法清償，但為防萬一，除
    收取海記營造廠陸續開立之支票為清償擔保外，亦經劉碧珍
    及被告丁○○同意，由渠等出具承諾書，承諾與海記營造廠
    負連帶清償責任。嗣84年間海記營造廠財務吃緊，前法定代
    理人羅明進又因車禍受傷住院開刀，喪失語言能力陷於不能
    理事狀態，致海記營造廠週轉不靈停業，保守估計海記營造
    廠積欠被告等人債務已達數千萬元，海記營造廠資產及被告
    甲○○、訴外人李銘遠所提供之物上擔保品亦已遭拍賣殆盡
    。斯時被告甲○○、訴外人李銘遠等人彼此宜屬親戚，知悉
    海記營造廠並非惡性倒閉，因此並未積極向海記營造廠追討
    債務。迨至92年間被告丁○○購屋時，被告等人為確保債權
    ，始整理海記營造廠積欠之債務，但因歷時久遠，部分債權
    憑證已遺失，被告等人只得就現存之證據，要求丁○○履行
    承諾。
  (二)85年1 月11日被告甲○○與海記營造廠至臺灣屏東地方法院
    公證，確認海記營造廠於82年間積欠甲○○被告1,500 萬元
    ，復有如附表二所示之82年6 月、84年3 月5 日之450 萬元
    、40萬元本票債務，被告甲○○於92年間知悉被告丁○○購
    買新屋，遂要求其履行前揭承諾，被告丁○○乃同意就上開
    債務本金及結算至92年12月31日之本票債務利息，於93年1
    月15日簽發如附表一編號3 、4 所示、票號為TH0000000 、
    TH0000000 之本票2 紙。被告甲○○於95年11月知悉被告丁○○所有房屋遭銀行查封拍賣，旋於95年12月間聲請本票裁
    定獲准後，於系爭強制執行事件提出參與分配。
  (三)李銘遠於84年間提供擔保品向銀行融資予海記營造廠，並提
    供多筆擔保品作為海記營造廠之連保，海記營造廠嗣後開立
    多筆支票予李銘遠用以清償借款。被告乙○○承受其父對海
    記營造廠之債權，並於92年底整理出持有如附表三所示、票
    面金額計2,956 萬8,000 元之支票12紙，加計至92年12月31
    日止之利息共計4,442 萬8,630 元，被告丁○○亦於93年1
    月15日簽發如附表一編號1 、2 所示票號為TH0000000 、TH
    0000000 之本票2 紙，並於95年12月間聲請本票裁定獲准後
    ，於系爭強制執行事件提出參與分配。
  (四)原告於88年以被告丁○○為海記營造廠之連帶保證人，對之
    取得執行名義，被告甲○○及乙○○因對海記營造廠之債權
    ，而取得被告丁○○出具之承諾書及開立之本票，憑以聲請
    參與分配，二者並無二致，足見被告甲○○與乙○○參與分
    配並非為損害原告之債權。
四、兩造不爭執之事實：
  (一)訴外人海記營造廠，因承攬工程營造之需要，於83年10月24
    日邀同該公司董、監事即訴外人劉碧珍、羅鈺珊、羅明進與
    被告丁○○等四人為連帶保證人，與原告訂立授信金額2,50
    0 萬元之委任保證契約書，約定海記營造廠與連帶保證人就
    原告如對於海記營造廠負擔委任保證債務，則對原告負連帶
    清償之責任。海記營造廠於83年11月4 日委任原告向訴外人
    屏東醫院保證該院「植物人照護大樓新建工程」之工程履約
    保證金1,065 萬6,000 元，嗣因海記營造廠財務周轉困難，
    無法依據工程契約之約定時程完工，屏東醫院遂於85年8 月
    28日發函要求原告履行保證責任，原告於代負保證責任後，
    經向臺灣屏東地方法院以88年度重訴字第63號清償債務事件
    ，對海記營造廠及其連帶保證人請求返還墊款本息671 萬6,
    185 元及遲延利息，該事件並於88年10月5 日確定。原告以
    該確定判決為執行名義，經向臺灣屏東地方法院民事執行處
    聲請以89年度執字第11008 號清償債務強制執行事件獲准，
    然並未分配到任何款項，獲執行法院發給債權憑證。原告因
    仍執有海記營造廠之定存單，於前開判決確定後行使抵銷權
    ，並陸續經其他法院執行而獲得部分清償，尚餘債權本金32
    4 萬2,175 元。嗣原告執以聲請本院以92年度裁全字第3630
    號裁定，准予假扣押，並就被告丁○○所有坐落臺北市○○
    區○○路3 段60巷29弄15號房地，於92年11月19日聲請為假
    扣押強制執行。嗣原告於95年8 月17日再向本院執行處聲請
    為終局強制執行，經以95年度執字第21296 號受理在案。執
    行法院拍定被告丁○○所有之前述房地，就得款製成如本院
    卷第17-18 頁所示之分配表，依前開分配表所示，被告乙○○與被告甲○○分別以本院95年度票字第23395 號、95年度
    票字第23396 號民事確定裁定為執行名義，聲明參與分配。
    被告乙○○受分配得款393 萬5,066 元（票款357 萬9,637
    元、執行費35萬5,429 元）、被告甲○○受分配得款200 萬
    8,711 元（票款182 萬7,277 元、執行費18萬1,434 元），
    合計二人分配得款594 萬3,777 元。
  (二)海記營造廠法定代理人劉碧珍與被告甲○○配偶劉碧霞、被
    告乙○○母親劉碧蓮係旁系二親等血親。乙○○父親為李銘
    遠，渠於87年間死亡。劉碧珍為被告丁○○之母親。
  (三)85年1 月31日海記營造廠與被告甲○○至臺灣屏東地方法院
    公證處，就海記營造廠於82年間承攬臺灣省交通處公路局第
    三區工程處之工程款債權，設定權利質權予被告甲○○，依
    本院卷第46-47 頁之「權利質權設定契約書」載明：「二、
    甲方前於民國82年6 月14日向乙方借用新台幣壹仟伍佰萬元
    正，清償期限為捌拾年陸月拾肆日，茲逾期甚久，為使乙
    方獲得擔保，經雙方協議特訂立權利質權條件如左：(一)甲方
    （即海記營造廠）於民國捌拾貳年間承攬臺灣省交通處公路
    局第三區工程處，於民國捌拾肆年肆月拾伍日完工已完成交
    付，尚有工程款新台幣壹仟伍佰萬元未領取，甲方已向臺灣
    省交通處公路局第三區工程處請求給付中，甲方願將對上開
    臺灣省交通處公路局第三區工程處之工程款含法定利息之權
    利全部為向乙方借款之擔保設定質權讓與乙方，乙方可直接
    向臺灣省交通處公路局第三區工程處請求給付。」
  (四)依97年4 月14日交通部公路總局第三區養護工程處三工工字
    第0970307870號函，表示甲○○曾於93年3 月1 日以權利質
    權人身分，向該處領取海記營造之保固金154 萬8,878 元。
  (五)高雄區中小企業銀行股份有限公司主張海記營造廠向其借款
    ，劉碧珍、陳敏雄、羅明進、李銘遠、李劉碧蓮、劉登富為
    連帶保證人，以海記營造廠、劉碧珍、陳敏雄、羅明進、李
    銘遠、李劉碧蓮、劉登富為相對人，向臺灣屏東地方法院聲
    請以85年度促字第2277號支付命令事件獲准，債權額為286
    萬元，及自84年11月15日起至清償日止，按每百元每日5 分
    計算之違約金，該事件於85年4 月25日確定。
  (六)高雄區中小企業銀行股份有限公司主張李銘遠即大同行為借
    款人，李劉碧蓮、劉登富為連帶保證人，以李銘遠即大同行
    、李劉碧蓮、劉登富為相對人，向臺灣屏東地方法院聲請以
    85年度促字第11457 號支付命令事件獲准，債權額為2,500
    萬元，及自85年5 月6 日起至清償日止，按年息12.1％計算
    之利息，並自85年6 月6 日起至清償日止，逾期在6 個月以
    內部分，按上開利率10％，逾期超過6 個月部分，按上開利
    率20％計算之違約金，該事件於86年1 月2 日確定。
五、得心證之理由：本件原告主張被告丁○○與被告乙○○、甲○○間就附表一所示之本票債權不存在等情，為被告所否認
    ，而以前開情詞置辯，是本件兩造之爭點，即在於：(一)原告
    主張被告甲○○對於被告丁○○就本院95年度票字第23396
    號裁定附表即附表一編號3 、4 所示之本票債權不存在，有
    無理由？1.被告甲○○有無代海記營造廠負擔保證責任？如
    有，其金額若干？2.被告甲○○是否曾於82年6 月14日借款
    1,500 萬元予海記營造廠？如有，尚未清償之金額為若干？
    3.被告甲○○所提如本院卷第48頁（被證3） 即附表二所示
    之本票2 紙，其到期日分別為83年6 月1 日及85年1 月5 日
    ，原告可否基於民法第242 條前段規定，代被告丁○○主張
    時效抗辯，拒絕履行前開本票債務之保證債務？4.原告主張
    被告甲○○所提如本院卷第48頁（被證3） 即附表二所示之
    本票2 紙原因關係即借貸關係因未交付借款而不存在，有無
    理由？(二)原告主張被告乙○○對於被告丁○○就本院95年度
    票字第23395 號裁定附表即附表一編號1 、2 所示之本票債
    權不存在，有無理由？1.李銘遠有無代海記營造廠負擔保證
    責任？如有，其金額若干？2.被告乙○○所提如本院卷第50
    -53 頁（被證5） 即附表三所示之支票12紙，均未經提示，
    執票人可否再主張票據債權？原告可否基於民法第242 條前
    段規定，代丁○○主張前開抗辯及時效抗辯，拒絕履行前開
    支票債務之保證責任？3.原告主張被告乙○○所提如本院卷
    第50-53 頁（被證5） 即附表三所示之支票12紙之原因關係
    即借貸關係因未交付借款而不存在，有無理由？茲分述如下
    ：
  (一)原告主張被告甲○○對於被告丁○○就本院95年度票字第23
    396 號裁定附表即附表一編號3 、4 所示之本票債權不存在
    ，有無理由？
  1.被告甲○○有無代海記營造廠負擔保證責任？如有，其金額
    若干？
    被告甲○○雖主張其有代海記營造廠負擔保證責任，然為原
    告所否認，自應由被告甲○○就此有利於己之事實負擔舉證
    責任，然被告甲○○並未能舉證以實其說，自難認其前開主
    張為真正。
  2.被告甲○○是否曾於82年6 月14日借款1,500 萬元予海記營
    造廠？如有，尚未清償之金額為若干？
    85年1 月31日海記營造廠與被告甲○○曾至臺灣屏東地方法
    院公證處，就海記營造廠於82年間承攬臺灣省交通處公路局
    第三區工程處之工程款債權，設定權利質權予被告甲○○，
    該「權利質權設定契約書」載明：「二、甲方前於民國82年
    6 月14日向乙方借用新台幣壹仟伍佰萬元正，清償期限為捌
    拾年陸月拾肆日，茲逾期甚久，為使乙方獲得擔保，經雙
    方協議特訂立權利質權條件如左：(一)甲方（即海記營造廠）
    於民國捌拾貳年間承攬臺灣省交通處公路局第三區工程處，
    於民國捌拾肆年肆月拾伍日完工已完成交付，尚有工程款新
    台幣壹仟伍佰萬元未領取，甲方已向臺灣省交通處公路局第
    三區工程處請求給付中，甲方願將對上開臺灣省交通處公路
    局第三區工程處之工程款含法定利息之權利全部為向乙方借
    款之擔保設定質權讓與乙方，乙方可直接向臺灣省交通處公
    路局第三區工程處請求給付。」，有被告提出之公證書及權
    利質權設定契約書在卷可稽（本院卷第46-47 頁），自堪認
    被告甲○○確曾於82年6 月14日借款1,500 萬元予海記營造
    廠。惟被告甲○○曾於93年3 月1 日以權利質權人身份，向
    交通部公路總局第三區養護工程處領取海記營造之保固金15
    4 萬8,878 元，有該處97年4 月14三工工字第0970307870號
    函1 件可憑（本院卷第95-96 頁），則以前開借款金額1,50
    0 萬元以法定利率年息5 ％計算利息，自82年6 月15日起至
    92年12月31日止共計10年6 月又17日之利息為790 萬9,932
    元（計算式如下： (15,000,000×5 ％×10) ＋(15,000,00
    0 ×5 ％×6/12 )＋ (15,000,000×5 ％×17/365) ＝7,50
    0,000+375,000+34,932＝7,909,932 ，元以下四捨五入）。
    扣除被告甲○○於93年3 月1 日所領取之工程保固金154 萬
    8,878 元，於抵充利息後，亦尚有借款本金1,500 萬元及已
    發生之利息636 萬1,054 元（計至92年12月31日止）未清償
    。則被告丁○○基於海記營造廠連帶保證人之地位，為清償
    海記營造廠積欠被告甲○○前開1,500 萬元之借款及利息，
    而簽發如附表一編號4 所示之面額1,500 萬元本票與被告甲○○，該本票債權自屬有效存在。
  3.被告甲○○所提如本院卷第48頁（被證3） 即附表二所示之
    本票2 紙，其到期日分別為83年6 月1 日及85年1 月5 日，
    原告可否基於民法第242 條前段規定，代被告丁○○主張時
    效抗辯，拒絕履行前開本票債務之保證債務？
    按請求權已經時效消滅，債務人仍為履行之給付者，不得以
    不知時效為理由，請求返還。其以契約承諾該債務者，亦同
    ，民法第144 條第2 項定有明文。故時效完成後，債務人如
    知其債務已罹於時效，而仍以契約承諾該債務時，則可認為
    有時效抗辯權之拋棄。債務人縱不知該請求權時效已完成，
    然既經以契約承諾其債務，即仍有無因的債務承認之意思，
    自亦不得以不知時效為由，拒絕履行該契約。本件被告丁○○在前開2 張本票罹於時效後，仍與被告朱正世會算所生之
    利息，並簽發如附表一編號3 所示之本票，足認其有承諾履
    行該本票債務之意思，應認其已拋棄時效抗辯權。被告丁○○就前開本票債務既已無時效抗辯權，原告自無代被告丁○○為時效消滅抗辯之餘地。
  4.原告主張被告甲○○所提如本院卷第48頁（被證3） 即附表
    二所示之本票2 紙原因關係即借貸關係因未交付借款而不存
    在，有無理由？
  (1)按確認法律關係不存在之訴，如被告主張其法律關係存在時
    ，應由被告負舉證責任（最高法院42年台上字第170 號判例
    參照）。次按本票固為無因證券，票據債務人不得以自己與
    發票人或執票人前手間所存在之抗辯事由，對抗執票人，惟
    於確認法律關係不存在之訴，如被告主張其法律關係存在，
    或原告僅否認被告於訴訟前所主張法律關係成立原因之事實
    ，以求法律關係不成立之確認，應由被告就法律關係存在或
    法律關係成立原因之事實，負舉證之責（最高法院20年上字
    第709 號判例意旨參照）。再按當事人主張有利於己之事實
    者，就其事實有舉證之責任，民事訴訟法第277 條前段定有
    明文，又金錢借貸契約，屬要物契約，於當事人合意外，尚
    須交付金錢始能成立，自應由貸與人就交付金錢之事實負舉
    證之責，故第三人對執票人及本票發票人提起確認本票債權
    不存在之訴，並提出基礎原因關係不存在之主張，揆諸前揭
    判例要旨所示，自應由執票人及本票發票人就本票債權存在
    或其基礎原因關係存在之積極事實，負舉證責任，而非強求
    原告就非屬其支配、舉證範圍之待證事項，即債權不存在之
    事實，加以舉證。則本件原告主張被告甲○○對於被告丁○○就附表一編號3 所示之本票債權不存在，被告甲○○則主
    張其因借款而取得海記營造廠簽發如附表二所示之本票2 紙
    ，被告丁○○為履行其就海記營造廠所負債務之連帶保證責
    任，故簽發如附表一編號3 所示之本票與被告甲○○，揆諸
    前開說明，原告既否認海記營造廠借款與被告甲○○之事實
    ，即應由被告甲○○就有交付借款與海記營造廠之事實負擔
    舉證責任。然被告甲○○就此並未能舉證以實其說，自難認
    被告甲○○確有交付借款與海記營造廠，故原告主張被告甲○○所提如附表二所示之本票2 紙原因關係即借貸關係因未
    交付借款而不存在，即有理由。
  (2)按稱保證者，謂當事人約定，一方於他方之債務人不履行債
    務時，由其代負履行責任之契約。又保證人之負擔，較主債
    務人為重者，應縮減至主債務之限度，民法第739 條、第74
    1 條定有明文。保證債務既具有從屬性，如主債務不存在，
    保證債務亦不存在，是如附表二所示之本票2 紙其原因關係
    即借貸關係既因未交付借款而不存在，則被告丁○○就該本
    票債務之保證債務亦不存在，故附表一編號3 所示之本票債
    權亦因此而不存在。
  (二)原告主張被告乙○○對於被告丁○○就本院95年度票字第23
    395 號裁定附表即附表一編號1 、2 所示之本票債權不存在
    ，有無理由？
  1.李銘遠有無代海記營造廠負擔保證責任？如有，其金額若干
    ？
    經查：
  (1)高雄區中小企業銀行股份有限公司曾主張海記營造廠向其借
    款，劉碧珍、陳敏雄、羅明進、李銘遠、李劉碧蓮、劉登富
    為連帶保證人，以海記營造廠、劉碧珍、陳敏雄、羅明進、
    李銘遠、李劉碧蓮、劉登富為相對人，向臺灣屏東地方法院
    聲請以85年度促字第2277號支付命令事件獲准，債權額為28
    6 萬元，及自84年11月15日起至清償日止，按每百元每日5
    分計算之違約金，該事件於85年4 月25日確定。業經本院調
    閱臺灣屏東地方法院85年度促字第2277號支付命令核閱無訛
    ，足認李銘遠有擔任海記營造廠對高雄區中小企業銀行借款
    債務之保證人。
  (2)由臺灣屏東地方法院85年度執全字第184 號卷內同法院85年
    度裁全字第228 號卷內聲請狀所示，因被告乙○○之父母李
    銘遠、李劉碧連，為晉忠營造擔任保證人，由高雄區中小企
    業銀行聲請准為假扣押。依該卷卷面中乃明示，「本件興美
    段25、26號於93執1170號拍定；潮州五魁寮541-1 建2900號
    於91執17048 號拍定」。依臺灣屏東地方法院86年度執全字
    第118 號假扣押事件卷內同法院86年度全字第78號卷內聲請
    狀所示，係被告乙○○之父母李銘遠、李劉碧蓮，因擔任海
    記營造廠之保證人，由保證人臺灣中小企業銀行聲請准為假
    扣押。依該卷卷面記載，該案併入85年度執全字第184 號辦
    理後而歸檔。足認李銘遠確有擔任晉忠營造對於高雄區中小
    企銀、海記營造廠對於臺灣中小企銀債務之保證人。
  (3)惟臺灣屏東地方法院91年度執字第17048 號強制執行事件，
    係調該院85年度執全字第184 號卷為終局執行，該次拍賣之
    標的潮州鎮○○○段541-1 地號土地，與同小段2900建號之
    房屋，所有權人均為李劉碧蓮，而抵押權人則為台灣土地銀
    行。依據該卷內「中長期放款借據」所示，該筆借款乃由劉
    李碧蓮為借款人，邀同李銘遠為連帶債務人向臺灣土地銀行
    借款，故與海記營造廠或晉忠營造無關。該次拍定後之分配
    ，僅第一抵押權人臺灣土地銀行受償，無論臺灣中小企銀或
    高雄中小企銀，均未得到任何之清償。是李劉碧蓮或李銘遠
    並未因此上開不動產之拍賣而代負保證責任。
  (4)又臺灣屏東地方法院93年度執字第1170號強制執行事件，係
    拍賣潮州鎮○○段25、26地號之土地，亦由抵押權人臺灣土
    地銀行所聲請，所有權人則為劉碧蓮（即李劉碧蓮）。依據
    卷附「中長期放款借據」所示，該筆借款係以李劉碧蓮為債
    務人，非海記營造廠或晉忠營造，故應為李劉碧連個人之債
    務。且依據當次拍定後之分配結果，其價額分配予第一順位
    抵押權人土地銀行猶有未足，為晉忠營造債權人之高雄企銀
    為普通債權，並未受償。因此，當次拍賣之結果，李劉碧連
    並未因該次拍賣而代負保證責任。
  (5)又被告所提李銘遠所有之潮州鎮○○○段第551-2、551-27
    與551-31地號之土地，雖經85年度執全字第184 號一併為假
    扣押執行，惟尚未終局執行。是被告李銘遠或李劉碧蓮尚未
    代海記營造廠或晉忠營造負擔保證責任甚明，則其既未因保
    證而清償債務，故被告丁○○之保證債務即尚未發生。
  2.被告乙○○所提如本院卷第50-53 頁（被證5） 即附表三所
    示之支票12紙，均未經提示，執票人可否再主張票據債權？
    原告可否基於民法第242 條前段規定，代丁○○主張前開抗
    辯及時效抗辯，拒絕履行前開支票債務之保證責任？
  (1)按發票人應照支票文義擔保支票之支付。又執票人不於第13
    0 條所定期限內為付款之提示，或不於拒絕付款日或其後五
    日內，請求作成拒絕證書者，對於發票人以外之前手，喪失
    追索權。發票人雖於提示期限經過後，對於執票人仍負責任
    。但執票人怠於提示，致使發票人受損失時，應負賠償之責
    ，其賠償金額，不得超過票面金額。票據法第126 條、132
    條、第134 條定有明文。是被告乙○○所提如附表三所示之
    支票12紙，雖未經提示，僅其對於發票人以外之前手喪失追
    索權，對於發票人即海記營造廠之付款請求權仍係存在。
  (2)按請求權已經時效消滅，債務人仍為履行之給付者，不得以
    不知時效為理由，請求返還。其以契約承諾該債務者，亦同
    ，民法第144 條第2 項定有明文。故時效完成後，債務人如
    知其債務已罹於時效，而仍以契約承諾該債務時，則可認為
    有時效抗辯權之拋棄。債務人縱不知該請求權時效已完成，
    然既經以契約承諾其債務，即仍有無因的債務承認之意思，
    自亦不得以不知時效為由，拒絕履行該契約。本件被告丁○○在如附表三所示之12張支票罹於時效後，仍與被告李瓊惠
    會算所生之利息，並簽發如附表一編號1 、2 所示之本票，
    足認其有承諾履行該支票債務之意思，應認其已拋棄時效抗
    辯權。被告丁○○就前開支票債務既已無時效抗辯權，原告
    自無代被告丁○○為時效消滅抗辯之餘地。
  3.原告主張被告乙○○所提如本院卷第50-53 頁（被證5） 即
    附表三所示之支票12紙之原因關係即借貸關係因未交付借款
    而不存在，有無理由？
  (1)被告乙○○雖稱李銘遠向高雄區中小企業銀行借款2,500 萬
    元均轉借與海記營造或丁○○家人，然該筆大同行即李銘遠
    於85年2 月6 日向高雄區中小企業銀行所貸款2,500 萬元係
    撥入大同行之李銘遠00000000000000帳戶，其中1,600 萬元
    係匯入農銀潮州帳號00000000000 ，戶名：備償貸款專戶，
    ，有玉山銀行潮州分行97年7 月11日玉山潮州字第08063003
    號函1 件在卷可稽（本卷院第188 頁）。又臺灣中小企業銀
    行潮州分行曾代償海記營造廠承攬之臺北市政府國民住宅處
    四四東村ＢＣ基地國宅建築工程預付款。海記營造廠已清償
    該分行之代墊款，係以開立支票方式清償貸款，其用以清償
    之資金來源係由海記營造廠之活期存款及林田增之活期存款
    轉入海記營造廠之支票存款支付，亦有臺灣中小企業銀行潮
    州分行97年7 月24日97潮州字第00142 號函1 件在卷可稽（
    本院卷第202 頁），則被告乙○○所述李銘遠借貸予海記營
    造廠之前開情事均難認為真正。此外，被告乙○○復無法舉
    證以實其說，自難認被告乙○○主張李銘遠有交付借款與海
    記營造廠之事實為真正，是原告主張被告乙○○所提如附表
    三所示之支票12紙其原因關係即借貸關係因未交付借款而不
    存在，即有理由。
  (2)本件原告主張被告乙○○對於被告丁○○就附表一編號1 、
    2 所示之本票債權不存在，被告乙○○則主張其因借款而取
    得海記營造廠簽發如附表三所示之支票12紙，被告丁○○為
    履行其就海記營造廠所負債務之連帶保證責任，故簽發如附
    表一編號1 、2 所示之本票與被告乙○○，是附表三所示之
    12紙支票其原因關係即借貸關係既因未交付借款而不存在，
    則被告丁○○就該支票債務之保證債務亦不存在，故附表一
    編號1 、2 所示之本票債權亦因此而不存在。
  (三)綜上所述，被告甲○○就如附表一編號3 所示之本票債權不
    存在，被告乙○○就如附表一編號1 、2 所示之本票債權為
    不存在，就該不存在之本票債權依法自不得參與分配。被告
    甲○○如附表一編號4 所示之本票債權1,500 萬元，加計自
    95年11月15日起至96年5 月28日止按年息6 ％之利息480,82
    2 元（計算式如下：15,000,000×6 ％×195=480,822 ，元
    以下四捨五入），共計1,548 萬822 元，而原告對於被告丁○○之債權額為779 萬7,363 元。拍賣所得金額為1,800 萬
    元，扣除應優先受償之國庫（聯邦商業銀行股份有限公司）
    執行費41,870元、國庫（羅英美）執行費48,000元、原告執
    行費78,637元、房屋稅2,746 元、第一順位抵押權人聯邦商
    業銀行股份有限公司債權5,276,245 元、第二順位抵押權人
    羅英美債權額600 萬元及被告甲○○執行費12萬元（計算式
    如下：15,000,000*0.008=120,000），尚餘6,432,502 元，
    可供原告之債權7,797,363 元及被告甲○○之債權15,480,8
    22元，按債權額比例分配，是原告應受分配金額為2,122,72
    6 元（計算式如下：6,432,505*33％=2,122,726，元以下四
    捨五入），被告甲○○應受分配金額為4,309,776 元（計算
    式如下：6,432,502*67％=4,309,776，元以下四捨五入），
    是關於原告之分配金額，除執行費外，應增為2,122,726 元
    ，關於被告甲○○所分配之執行費181,434 元應更正為120,
    000 元，所分配之票款金額應增為4,309,776 元，被告乙○○所分配金額3,935,066 元（含執行費355,429 元），應予
    剔除，不列入分配。從而，原告起訴請求確認(1)被告乙○○
    對於被告丁○○就附表一編號1 、2 所示之本票債權不存在
    。(2)被告甲○○對於被告丁○○就附表一編號3 所示之本票
    債權不存在。(3)本院95年度執字第21296 號強制執行案件，
    於96年8 月21日所製作之分配表上，關於原告之分配金額，
    除執行費外，應增為2,122,726 元，關於被告甲○○所分配
    之執行費181,434 元應更正為120,000 元，所分配之票款金
    額應增為4,309,776 元，被告乙○○所分配金額3,935,066
    元，應予剔除，不列入分配，為有理由，應予准許，逾此部
    分之請求，即屬無據，應予駁回。
六、兩造法律關係及事實已臻明確，本院經審酌兩造其他攻擊方
    法及證據，對於判決結果不生影響，爰不一一詳述，併此敘
    明。
七、本院依職權定本件訴訟費用額為59,905元（第一審裁判費59
    ,905 元） ，應由被告乙○○負擔五分之二，由被告甲○○
    負擔五分之一，餘由原告負擔。
八、訴訟費用負擔之依據：民事訴訟法第79條、第85條第1 項、
    第87條第1項。
中    華    民    國    97    年    11    月    21    日
                  民事第一庭法  官  藍雅清
以上正本證明與原本無異。
如對本判決上訴，應於判決送達後20日內向本院提出上訴狀。
中    華    民    國    97    年    11    月    25    日
                            書記官  蘇意絜
附表一（發票人均為被告丁○○）
┌──┬────┬────┬────┬────┬────┬────┐
│編號│發票日  │面額（新│票號    │到期日  │利率    │執票人  │
│    │        │臺幣）  │        │        │        │        │
├──┼────┼────┼────┼────┼────┼────┤
│1   │93.01.15│29,458,7│0000000 │未載    │年息6％ │乙○○  │
│    │        │97元    │        │        │        │        │
├──┼────┼────┼────┼────┼────┼────┤
│2   │93.01.15│14,969,8│0000000 │未載    │年息6％ │乙○○  │
│    │        │33元    │        │        │        │        │
├──┼────┼────┼────┼────┼────┼────┤
│3   │93.01.15│7,679,24│0000000 │未載    │年息6％ │甲○○  │
│    │        │2元     │        │        │        │        │
├──┼────┼────┼────┼────┼────┼────┤
│4   │93.01.15│1500萬元│0000000 │未載    │年息6％ │甲○○  │
└──┴────┴────┴────┴────┴────┴────┘
附表二（發票人均為晉忠營造有限公司及海記營造廠有限公司）
┌──┬────┬────┬─────┬───────┐
│編號│發票日  │面額（新│票號      │到期日        │
│    │        │臺幣）  │          │              │
├──┼────┼────┼─────┼───────┤
│1   │82.06.01│450萬元 │249876    │83.06.01      │
│    │        │        │          │              │
├──┼────┼────┼─────┼───────┤
│2   │84.03.05│40萬元  │068435    │85.01.05      │
└──┴────┴────┴─────┴───────┘
附表三（發票人均為海記營造廠有限公司）
┌──┬────┬────┬─────┬───────┐
│編號│發票日  │面額（新│票號      │付款人        │
│    │        │臺幣）  │          │              │
├──┼────┼────┼─────┼───────┤
│1   │84.06.15│150萬元 │AM0000000 │臺灣中小企業銀│
│    │        │        │          │行潮州分行    │
├──┼────┼────┼─────┼───────┤
│2   │84.06.15│150萬元 │AM0000000 │同上          │
├──┼────┼────┼─────┼───────┤
│3   │84.06.24│200萬元 │AM0000000 │同上          │
├──┼────┼────┼─────┼───────┤
│4   │84.06.27│210萬元 │AM0000000 │同上          │
├──┼────┼────┼─────┼───────┤
│5   │84.06.27│180萬元 │AM0000000 │同上          │
├──┼────┼────┼─────┼───────┤
│6   │85.03.05│323,000 │GFC0000000│高雄區中小企業│
│    │        │元      │          │銀行潮州分行  │
├──┼────┼────┼─────┼───────┤
│7   │84.09.18│500萬元 │AM0000000 │臺灣中小企業銀│
│    │        │        │          │行潮州分行    │
├──┼────┼────┼─────┼───────┤
│8   │84.07.18│500萬元 │795109    │同上          │
├──┼────┼────┼─────┼───────┤
│9   │85.03.23│345,000 │GFC0000000│高雄區中小企業│
│    │        │元      │          │銀行潮州分行  │
├──┼────┼────┼─────┼───────┤
│10  │84.11.26│300萬元 │GFC0000000│同上          │
├──┼────┼────┼─────┼───────┤
│11  │84.06.24│200萬元 │AM0000000 │臺灣中小企業銀│
│    │        │        │          │行潮州分行    │
├──┼────┼────┼─────┼───────┤
│12  │84.09.18│500萬元 │AM0000000 │同上          │
└──┴────┴────┴─────┴───────┘


司法院資訊處製作；財團法人民間司法改革基金會備份。
